【裁判字號】    95,易,3024
【裁判日期】    951117
【裁判案由】    詐欺
【裁判全文】
臺灣臺中地方法院刑事判決              95年度易字第3024號
公  訴  人  臺灣臺中地方法院檢察署檢察官
被      告  甲○○
上列被告因詐欺案件，經檢察官聲請以簡易判決處刑（聲請案號
：95年度偵字第15107、15716、16382 號），本院豐原簡易庭認
不宜以簡易判決處刑（95年度豐簡字第594 號），移由刑事庭依
通常程序審理，被告於準備程序就被訴事實為有罪之陳述，本院
合議庭裁定由受命法官獨任進行簡式審判程序，判決如下：
    主    文
甲○○幫助連續意圖為自己不法之所有，以詐術使人將本人之物
交付，處有期徒刑肆月，如易科罰金，以銀元佰元即新臺幣玖
佰元折算壹日。
    犯罪事實
一、甲○○前曾因竊盜、麻醉藥品管理條例案件，經定應執行刑
    八月，嗣又因懲治盜匪條例、搶奪、麻醉藥品管理條例等案
    件，經合併定應執行刑十二年六月，經入監接續執行後，於
    民國九十一年七月十九日假釋出監，現仍在假釋中。詎甲○○仍不知悔改，於預見其交付自己之金融帳戶予他人使用，
    他人可能以該金融帳戶遂行財產上犯罪之目的，竟基於幫助
    他人詐欺取財之不確定犯罪故意，容認他人使用其申辦之金
    融帳戶以遂行詐騙財物之犯行，而於九十五年三月十五日，
    在臺中市○○路與大雅路口附近，將其分別於九十五年三月
    九日在臺中商業銀行大雅分行（下稱臺中商銀）所申設帳號
    000000000000號帳戶及九十五年三月十三日在寶華商業銀行
    豐原分行（下稱寶華銀行）所開立、於九十四年八月二十三
    日申請補發新提款卡之帳號000000000000號帳戶之存摺、提
    款卡、印章及密碼，交付予真實姓名、年籍均不詳綽號「阿
    宏」之成年男子使用。嗣前開成年男子所屬之詐欺集團成員
    即共同基於意圖為自己不法所有之概括犯意聯絡，自九十五
    年三月二十三日起至九十五年四月四日止，連續以電話分別
    撥打丙○○、丁○○及乙○○之行動電話，訛稱渠等中獎，
    須先匯款繳納手續費、律師費等，方可領取獎金，致渠等三
    人分別誤信為真，而陷於錯誤，丙○○乃分別依該詐欺集團
    成員之指示，於九十五年三月二十四日中午十二時二十分許
    ，匯款新台幣（下同）九千二百元進甲○○上開臺中商銀帳
    戶，及同日下午三時二十五分許，匯款三萬元進甲○○上開
    寶華銀行帳戶，合計匯款三萬九千二百元；丁○○乃分別於
    九十五年三月三十一日匯款九千二百元，及九十五年四月三
    日匯款三萬元進甲○○上開臺中商銀帳戶，另於九十五年四
    月三日匯款五萬元及十五萬元進該詐欺集團指定之林采蓁、
    周惠真帳戶，合計匯款二十三萬九千二百元；乙○○亦分別
    於九十五年四月四日上午十一時五分許，匯款九千二百元，
    及同日下午一時六分許，匯款三萬元進甲○○上開臺中商銀
    帳戶中內，合計匯款三萬九千二百元。嗣渠等三人遲未接獲
    中獎金額，始知受騙，遂報警處理，為警循線查獲上情。
二、案經臺中縣警察局豐原分局報請臺灣臺中地方法院檢察署檢
    察官偵查起訴。
    理    由
一、訊據被告甲○○對於上揭犯罪事實坦承不諱，並經被害人丙○○、丁○○及乙○○於警詢中指述受騙情節綦詳，復有
    郵政國內匯款申請書、臺中商銀存款業務往來申請約定書、
    開戶資料、交易明細、寶華銀行存摺存款- 往來明細查詢單
    、寶華銀行存款業務申請暨約定書、臺北富邦銀行匯款委託
    書、大眾銀行國內匯款申請書、大眾銀行存摺內頁明細、台
    北富邦銀行存摺內頁明細等附卷可稽。且按刑法上之故意，
    分直接故意（確定故意）與間接故意（不確定故意），「行
    為人對於構成犯罪之事實，明知並有意使其發生者」為直接
    故意，「行為人對於構成犯罪之事實，預見其發生而其發生
    並不違背其本意者」為間接故意，而刑法上之幫助犯，係指
    以幫助之意思，對於正犯資以助力，而未參與實施犯罪之行
    為者而言。復查，現今國人若要申辦帳戶使用，手續甚為簡
    便，並無何困難可言，若非欲作為犯罪使用，害怕被追查身
    分，何需買受他人申辦之帳戶？故交付申辦之帳戶予非熟識
    之他人，而不知其確實用途，顯可知悉他人係欲持其所交付
    之申辦帳戶，以從事詐欺或其他不法行為使用，此應為一般
    人所能判斷之事項。且目前新聞媒體對於犯罪集團常大量收
    購帳戶，持以供犯罪使用，藉以逃避檢警查緝之情，亦多所
    報導，被告為智識正常之成年人，尚難謂其無前開判斷能力
    ，職是，顯見被告對前開犯罪構成事實，預見其發生而其發
    生並不違背其本意，依刑法第13條第2 項之規定，亦應以故
    意論。綜上，本件事證明確，被告幫助詐欺犯行堪以認定。
二、被告行為後，刑法及刑法施行法業於九十四年二月二日經總
    統以華總一義字第09400014901 號令修正公布，並於九十五
    年七月一日施行。按行為後法律有變更者，適用行為時之法
    律，但行為後之法律有利於行為人者，適用最有利於行為人
    之法律，現行刑法第二第一項定有明文。此條規定乃與刑法
    第1 條罪刑法定主義契合，而貫徹法律禁止溯及既往原則，
    係規範行為後法律變更所生新舊法律比較適用之準據法，是
    刑法第二條本身雖經修正，但刑法第二條既屬適用法律之準
    據法，本身尚無比較新舊法之問題，應一律適用裁判時之現
    行刑法第二條規定以決定適用之刑罰法律，先予敘明。又以
    本次刑法修正之比較新舊法，應就罪刑有關之共犯、未遂犯
    、想像競合犯、牽連犯、連續犯、結合犯，以及累犯加重、
    自首減輕暨其他法定加減原因（如身分加減）與加減例等一
    切情形，本於統一性及整體性原則，綜其全部罪刑之結果而
    為比較，亦有最高法院九十五年度第八次刑庭會議決議可資
    參照。是按：
(一)刑法第三百三十九條第一項之詐欺取財罪，法定刑得科或併科
  銀元一千元以下罰金，據修正後刑法施行法增訂第一條之一：
  「（第一項）中華民國九十四年一月七日刑法修正施行後，刑
  法分則編所定罰金之貨幣單位為新臺幣。（第二項）九十四年
  一月七日刑法修正時，刑法分則編未修正之條文定有罰金者，
  自九十四年一月七日日刑法修正施行後，就其所定數額提高為
  三十倍。但七十二年六月二十六日至九十四年一月七日新增或
  修正之條文，就其所定數額提高為三倍」及刑法第三十三條第
  五款修正為：「主刑之種類如下：五、罰金：新臺幣一千元以
  上，以百元計算之」等規定，是依修正後之法律，刑法第三百
  三十九條第一項之詐欺取財罪所得科或併科處之罰金刑最高為
  新臺幣三萬元（一千元三十）、最低為新臺幣一千元；然依
  被告行為時之刑罰法律，即罰金罰鍰提高標準條例第1 條前段
  規定之提高倍數十倍及刑法第三十三條第五款規定之罰金最低
  額一元計算，該罪之罰金刑最高為銀元一萬元，最低額為銀元
  十元，若依現行法規所定貨幣單位折算新臺幣條例第二條之規
  定換算為新臺幣，最高額雖與新法同為新臺幣三萬元，然最低
  額僅為新臺幣三十元。因此，比較上述修正前、後之刑罰法律
  ，自應以被告行為時關於科或併科處罰金刑之法律較有利於被
  告。
(二)又被告行為後，刑法第三十條亦業經修正公布施行，修正後刑
  法第三十條規定：「幫助他人實行犯罪行為者，為幫助犯。雖
  他人不知幫助之情者，亦同。幫助犯之處罰，得按正犯之刑減
  輕之。」，與修正前同條規定：「幫助他人犯罪者，為從犯。
  雖他人不知幫助之情者，亦同。從犯之處罰，得按正犯之刑減
  輕之。」不同，但在本案中，修正後之規定並無較有利於被告
  之情形，依修正後刑法第二條第一項從舊從輕原則，應依修正
  前刑法第三十條第一項前段規定論處。
(三)刑法第五十六條關於連續犯之規定亦經修正刪除，是於新法修
  正施行後，本件向被害人李萌甄、鄭雅文詐欺取財之不詳成年
  男子，就其所為，如依新法規定，應按數罪之規定併罰；如依
  修正刪除前之連續犯規定，則應依修正前刑法第五十六條規定
  以一罪論，但得加重其刑至二分之一，數罪併罰之結果，顯較
  以一罪論而加重其刑至二分之一之結果不利於上開不詳之成年
  男子。經比較新舊法結果，以舊法較有利於不詳之成年男子。
(四)再被告於犯罪時之刑法第四十一條第一項前段規定：「犯最重
  本刑為五年以下有期徒刑以下之刑之罪，而受六個月以下有期
  徒刑或拘役之宣告，因身體、教育、職業、家庭之關係或其他
  正當事由，執行顯有困難者，得以一元以上三元以下折算一日
  ，易科罰金。」又被告行為時之易科罰金折算標準，修正前罰
  金罰鍰提高標準條例第二條（現已刪除）規定，就其原定數額
  提高為一百倍折算一日，則本件被告行為時之易科罰金折算標
  準，最高應以銀元三百元折算一日，經折算為新臺幣後，應以
  新臺幣九百元折算為一日。惟九十五年七月一日修正公布施行
  之刑法第四十一條第一項前段則規定：「犯最重本刑為五年以
  下有期徒刑以下之刑之罪，而受六個月以下有期徒刑或拘役之
  宣告者，得以新臺幣一千元、二千元或三千元折算一日，易科
  罰金。」比較修正前後之易科罰金折算標準，以九十五年七月
  一日修正公布施行前之規定，較有利於被告，則應依刑法第二
  條第一項前段，適用修正前刑法第四十一條第一項前段之規定
  ，定其折算標準。
(五)綜合上述各條文修正前、後之比較，揆諸前揭最高法院決議及
  修正後刑法第二條第一項規定之「從舊、從輕」原則，自應適
  用被告行為時之法律，即修正前刑法之相關規定，並配合罰金
  罰鍰提高標準條例第一條前段及修正前罰金罰鍰提高標準條例
  第二條之規定，予以論處。
三、按連續幫助與幫助連續原屬有別，如基於概括犯意，多次幫
    助他人犯罪，為連續幫助；如以一幫助行為，幫助他人連續
    犯罪，則為幫助連續，就幫助犯言，僅有一次之犯罪行為（
    最高法院八十六年度臺上字第五六八Ｏ號、八十七年度臺上
    字第三八六五號判決參照）。查前揭真實姓名、年籍均不詳
    之成年男子所屬之詐欺集團成員，共同基於意圖為自己不法
    所有之概括犯意，以上述之方式，使被害人丙○○、丁○○
    及乙○○分別陷於錯誤，因而交付本人之財物，其所為係犯
    刑法第五十六條、第三百三十九條第一項之連續詐欺取財罪
    。被告提供其上開帳戶之存摺、提款卡、印章及密碼資料予
    該不詳之成年男子以為詐欺取財使用，係基於幫助他人詐欺
    取財之不確定故意，且所為屬詐欺取財罪構成要件以外之行
    為，核其所為則係犯修正前刑法第三十條第一項、第三百三
    十九條第一項之幫助連續詐欺取財罪。被告以一行為同時交
    付前揭二本銀行帳戶給他人，幫助他人分別對被害人丙○○
    、丁○○及乙○○詐欺取財既遂，係以一行為觸犯數個相同
    之罪名，構成同種想像競合犯，依刑法第五十五條前段之規
    定，應依情節較重者即對被害人丁○○所為之該次幫助詐欺
    犯行論以一罪（修正後刑法第五十五條但書之規定，為法理
    之明文化，非屬法律之變更，不生比較適用之問題）。被告
    幫助他人犯詐欺取財罪，為從犯，應依修正前刑法第三十條
    第二項之規定，按正犯之刑度，減輕其刑。爰審酌被告年輕
    力壯，竟不思以正當手段獲取財物之犯罪動機、目的、出售
    所有帳戶供犯罪使用，嚴重破壞犯罪查緝工作、影響社會治
    安及金融秩序、惟被告犯後已坦承犯行，態度尚稱良好等一
    切情狀，量處如主文所示之刑，並依修正前刑法第四十一條
    第一項前段及修正前罰金罰鍰提高標準條例第二條之規定，
    諭知易科罰金之折算標準。另前開真實姓名、年籍均不詳之
    成年男子與其所屬之詐欺集團成員就詐欺取財犯行，有犯意
    聯絡及行為分擔，為共同正犯，惟幫助犯係從犯，從屬正犯
    而成立，刑法上既無「共同幫助」之情，當亦無「幫助共同
    」之可言（司法院廳刑一字第一一○四號函亦同此見解）
    ，是本案被告幫助他人犯共同詐欺之犯行，爰不於主文中諭
    知「幫助共同」，附此敘明。
據上論斷，依刑事訴訟法第二百七十三條之一第一項、第二百九
十九條第一項前段，刑法第二條第一項前段、第三百三十九條第
一項，修正前刑法第三十條第一項前段、第二項、第四十七條、
第四十一條第一項前段，罰金罰鍰提高標準條例第一條前段、修
正前罰金罰鍰提高標準條例第二條，現行法規所定貨幣單位折算
新臺幣條例第二條，判決如主文。
中    華    民    國    95    年    11    月    17    日
                  刑事第十五庭  法  官  蔡美華
上正本證明與原本無異。
如不服本判決，應於送達後十日內向本院提出上訴狀（須附繕
本），上訴於台灣高等法院台中分院。
                                書記官  劉家瑜
中    華    民    國    95    年    11    月    17    日
【附錄本案論罪科刑法條全文】刑法第三百三十九條第一項：
意圖為自己或第三人不法之所有，以詐術使人將本人或第三人之
物交付者，處五年以下有期徒刑、拘役或科或併科一千元以下罰
金。


司法院資訊處製作；財團法人民間司法改革基金會備份。
